臺灣士林地方法院民事判決　　　　　　　95年度訴字第1080號
原　　　告　財政部國有財產局臺灣北區辦事處
法定代理人　乙○○
訴訟代理人　龔維智律師
複代理人　　丁○○
被　　　告　甲○○
上列當事人間給付土地使用補償金事件，本院於民國96年7 月10
日言詞辯論終結，判決如下：
    主      文
被告應給付原告新台幣陸拾貳萬肆仟佰零貳元，及自民國九十
五年九月二十六日起至清償日至止，按年息百分之五計算之利息
。
被告應自民國九十五年七月一日起至返還所占用坐落臺北市○○
區○○段二小段二四九地號如附圖斜線部分所示，面積三十一點
七八平方公尺之土地予原告之日止，依上開占用面積，以該地號
土地當年期公告地價年息百分之五之十二分之一計算，按月給付
原告土地使用補償金。
原告其餘之訴駁回。
訴訟費用由被告負擔百分之九十五，餘由原告負擔。
本判決第一項，於原告以新台幣貳拾壹萬元為被告供擔保後，得
假執行。
本判決第二項，於原告按月以新台幣貳仟貳佰元為被告供擔保後
，得假執行。
原告其餘假執行之聲請駁回。
    事實及理由
一、訴狀送達後，原告不得將原訴變更或追加，但擴張或減縮應
    受判決事項之聲明者，不在此限，民事訴訟法第255 條第1
    項第3 款定有明文。本件原告起訴時原聲明：(一)被告應給付
    原告新臺幣632,242 元，及自支付命令送達翌日起至清償日
    止，按年息5 ％計算之利息。(二)被告應自民國95年7 月1 日
    起至返還土地坐落臺北市○○區○○段2 小段249 地號土地
    （面積32平方公尺）予原告之日止，每平方公尺按當期公告
    地價年息5 ％之12之1 計算，按月給付原告不當得利使用補
    償金。嗣於96年3 月12日具狀，改聲明第1 項為：被告應給
    付原告627,848 元，及自支付命令送達翌日起至清償日止，
    按年息5 ％計算之利息；第2 項為：被告應自95年7 月1 日
    起至返還坐落臺北市○○區○○段2 小段249 地號如附圖所
    示斜線部分，面積31.78 平方公尺之土地予原告之日止，依
    當年期公告地價年息5 ％除以12計算，按月給付原告土地使
    用補償金。核其所為，應屬應受判決事項聲明之減縮，揆諸
    前開法條所示，要無不合，自應准許。
二、原告起訴主張：臺北市○○區○○段2 小段249 地號土地（
    下稱249 地號土地）所有權人為中華民國，原告為管理機關
    。被告為門牌號碼臺北市○○區○○街105 巷1 號建物（以
    下稱甲房屋）之所有權人。被告於系爭建物外牆設有鐵架、
    雨棚（以下合稱系爭地上物），而占用249 地號土地如附圖
    斜線標示之部分（以下稱系爭土地），面積為31.78 平方公
    尺之土地。被告另更於鐵架雨棚與系爭建物交接之牆面，開
    闢一鐵門，自屋內直接與雨棚相通，該雨棚上並裝設燈具，
    雨棚下鄰甲房屋鋁窗處亦設有水槽，四周放置清潔用品，其
    水、電來源均來自被告所有建物，顯見系爭鐵架雨棚已附合
    成為被告建物之一部，被告對其具有直接管領力。被告無權
    占有系爭土地，致原告受有相當於租金之損害。為此，依國
    有非公用不動產被占用處理要點第6 點規定，本於土地管理
    機關之地位提起本件訴訟，向被告催收占用期間使用補償金
    ，而系爭土地使用補償金應按「占用使用土地之面積（31.7
    8 平方公尺）×當期公告地價×年息5 ％÷12×占用月數」
    之方式計算。據此核算，被告自86年5 月起至95年6 月止，
    因占有使用系爭土地而受有相當於土地租金之利益應為627,
    848 元，乃求為判決被告給付上開費用等語，並聲明求為判
    決：(一)被告應給付原告627,848 元，及自支付命令送達翌日
    起至清償日止，按年息5 ％計算之利息。(二)被告應自95 年7
    月1 日起至返還系爭土地之日止，每平方公尺依當期公告地
    價年息5 ％除以12計算，按月給付原告使用土地補償金。(三)
    原告願供擔保，請准宣告假執行。
三、被告則以：訴外人丙○○○為甲房屋之原所有權人，丙○○
    ○買受時，該建物側門及鄰懷德路部分為騎樓，斯時因蔣夫
    人常去振興醫院，政府即禁止將騎樓圈圍。嗣開放後，即予
    圍設並加裝鐵門，另在廚房外搭建遮雨棚供晾曬衣物之用。
    迄至86年5 月間，丙○○○以系爭建物現況出賣予被告，並
    辦妥所有權移轉登記，故系爭地上物並非被告所搭建，且被
    告購入甲房屋後，隨即出租予第三人金頂汽車材料行（以下
    稱金頂車行）開設修車廠，出租時被告曾告知承租人系爭地
    上物坐落基地為國有土地，不能占用。金頂車行承租時，系
    爭地上物旁即已有開闢通往系爭土地之側門，亦有水電之設
    置，至牆角所放置清潔用品及水槽，均係位於甲房屋坐落基
    地範圍內，並未占用系爭土地，且被告曾欲將系爭地上物加
    以拆除，但因其他住戶反對而作罷，被告既未占用國有土地
    ，自無給付補償金之義務云云置辯，並聲明求為判決：原告
    之訴駁回。
四、經查：
  (一)如下事實為兩造所不爭執：
  1.249 地號土地現所有權人為中華民國，管理者為財政部國有
    財產局。該土地每平方公尺之公告地價，自83年7 月起至86
    年6 月止為40,000元，自86年7 月起至89年6 月止為42,900
    元，自89年7 月起至95年12月止為43,300元，自96年1 月起
    則為48,000 元。
  2.坐落臺北市○○區○○段20531 號建物，即門牌號碼臺北市
    北投區○○街105 巷1 號之甲房屋，原為丙○○○所有，前
    於86年5 月22日以買賣為原因，申辦所有權移轉登記予被告
    而經辦畢登記。
  3.甲房屋經被告出租予第三人游明國，而游明國即與第三人劉
    振德合夥在甲房屋開設金頂汽車材料行，從事汽車修配之營
    業。
  4.系爭土地鄰近明德路、振華街及懷德街交叉口，附近有振興
    醫院、臺北護理學院、商城商場及公園、停車場。正對面為
    榮民總醫院宿舍，離石牌捷運站步行約需10分鐘。現場做為
    汽車保養修理營業之用。周圍有早餐店、便利商店，其餘建
    物多為住宅。
  (二)上開事實，且有土地登記謄本（本院卷11頁）、建物登記謄
    本（本院卷第30頁）、土地暨建築改良物買賣所有權移轉契
    約書（本院卷第85頁以下）、現場照片（本院卷第30頁以下
    、第65頁以下）、房屋租賃契約、營利事業登記證，附卷可
    稽，並經本院履勘現場勘驗屬實，有勘驗筆錄附卷可參（本
    院卷第50頁以下），均堪認為真實。
五、按國有財產撥給各地國家機關使用者，名義上雖仍為國有，
    實際上即為使用機關行使所有人之權利，故本院對於是類財
    產，向准由管領機關起訴，代國家主張所有權人之權利（最
    高法院51年度台上字第2680號判例意旨參照）。原告以系爭
    土地屬國有，本於管理機關之地位，起訴請求判決如上開聲
    明，並提出土地登記謄本為證（本院卷第11頁），核與前揭
    判例意旨相符，應先敘明。
六、原告主張依據不當得利之法律關係，請求被告給付不當得利
    等情，被告則以前開情詞置辦。是本件爭執要點闕在於系爭
    地上物是否為原告所有而占用系爭土地、被告占用有無合法
    權源、原告得否請求被告返還占用土地之不當得利等項。茲
    謹析述如后：
  (一)被告為系爭地上物之所有人而占用系爭土地：查系爭土地為
    中華民國所有，管理人為原告，業如前述。而系爭地上物坐
    落位置，經臺北市士林地政事務所派員以95年12月5 日北投
    土字第1459號測量結果，確實占用249 地號中如附圖斜線所
    示，面積為31.78 平方公尺之系爭土地，亦有如附圖所示之
    複丈成果圖在卷可憑，核與原告主張相符，堪信其主張為真
    實。而系爭地上物係附於甲房屋外牆搭建而緊鄰甲房屋設置
    ，被告雖辯稱：系爭地上物非其所搭建，且無占用系爭土地
    之事實云云，並聲請詢問證人劉振德、丙○○○為證。然據
    劉振德到庭結證稱：我在甲房屋開設車行，系爭地上物下方
    東西是我所擺放，停的車是客人的，地上物及通往系爭土地
    之側門、水電等，均為承租時本來就有，有時有人來找鄰居
    ，就會跟我們說借停一下等語（本院卷第77頁以下）。而證
    人丙○○○到庭具結證述亦稱：甲房屋建好時我就買，棚架
    是一開始時我搭建一小塊曬衣服，後來何人搭建我不知情，
    水電如何來我均不知情，我曾將甲房屋出租給修車的，房屋
    賣給被告時，被告就頂下修車廠，他們如何約定我不清楚等
    語（本院卷第108 頁以下）。以渠等此番證述，參核現場照
    片以觀，系爭地上物在外觀上，為甲房屋之附屬設施，無論
    其設置前手為何，在社會通常交易常情上，均可認已於其將
    甲房屋所有權移轉予被告時一併移轉，而由被告取得所有權
    ，被告因此享有管領、使用及處分之權利，亦應負擔因此所
    生之義務。況該地上物之設置，客觀上足使第三人認為該地
    上物占用之土地，亦係為甲房屋所有人或現占有人管領力所
    及，此由證人劉振德證稱：第三人欲停車在系爭土地上時，
    均會向其請求同意一節加以印證，更堪肯認。再從證人劉振
    德之證述前情，亦顯示系爭地上物為被告出租時即已設置，
    並已設妥水電，而該地上物棚架下方設有電燈，電力來源從
    上述現況照片顯示，確係自甲房屋引線提供，益足認系爭地
    上物為被告所有，並因此占用系爭土地，此不因被告是否將
    該處所一併出租予第三人使用或另設之水槽與置物檯架是否
    僅占用甲房屋坐落基地而有異，是雖證人劉振德證述有稱：
    房東出租時有說是國有地不能占用云云，但此不論是否屬實
    ，均無礙於上開判斷。至第三人是否反對被告將系爭地上物
    拆除，為渠等間之糾紛，要不得以之對抗原告，被告執辯上
    情，實無可取。
  (二)被告無合法占用系爭土地之權源：被告以其所有之系爭地上
    物占用系爭土地，雖抗辯上情，然非可採，已如前述。此外
    ，並未舉證證明有何合法占用之權源，即屬無權占有甚明。
  (三)原告得請求被告返還占用土地之不當得利：按無法律上之原
    因而受利益，致他人受損害者，應返還其利益，民法第179
    條定有明文。再無權占有他人土地、房屋，可獲得相當於租
    金之利益，最高法院著有61年度台上字第1695號判例可資參
    照。本件被告無法律上之正當權源而在系爭土地上設置地上
    物，進而長期占用該土地如附圖所示斜線部分之系爭土地，
    並未曾支付任何對價，其行為構成無權占有，揆之上開意旨
    ，堪認為其占有使用系爭土地乃獲有相當於租金之不當得利
    ，並因而導致原告受有損害，原告即得請求被告返還所受之
    利益，被告抗辯無給付義務云云，尚無可採。
  (四)被告應償還之不當得利價額：
  1.按「不當得利之受領人，依其利益之性質或其他情形不能返
    還者，應償還其價額。」，民法第181 條但書定有明文。本
    件被告無權占用系爭土地，因而獲得占有使用之利益，因依
    其性質為不能返還，是依據上開規定，即應償還其價額。
  2.第按關於相當於租金之利益之計算標準，應參酌土地法第10
    5 條、第97條第1 項之規定，予以計算較為客觀公允（最高
    法院81年度台上字第339 號判例參照）。再按城市地方房屋
    之租金，以不超過土地及其建築物申報總價額年息百分之10
    為限，土地法第97條第1 項定有明文，此項規定於租用基地
    建築房屋準用之，同法第105 條亦有明文。其次，所謂土地
    價額係指法定地價而言；土地所有人依土地法所申報之地價
    為法定地價，土地所有權人未於公告期間申報地價者，以公
    告地價（並非公告現值）百分之80為其申報地價，土地法第
    148 條、土地法施行法第25條、平均地權條例第16 條 前段
    亦定有明文，故土地法第97條第1 項所謂之申報地價，即指
    該土地之申報地價而言。又所謂年息百分之10為限，乃指基
    地租金之最高限額而言，並非一律依照申報價額年息百分之
    10計算之，尚須斟酌基地位置、工商繁榮程度、使用人利用
    基地之經濟價值、所受利益及社會情感等情事而為決定。至
    公有土地，依據平均地權條例施行細則第21條規定，應以各
    該宗土地之公告地價為申報地價。
  3.被告占用系爭土地，乃係供搭建系爭地上物而使用，而系爭
    土地所在位置為臺北市士林區○鄰○○○路、振華街及懷德
    街交叉口，附近有振興醫院、臺北護理學院、商城商場及公
    園、停車場。正對面為榮民總醫院宿舍，離石牌捷運站步行
    約需10分鐘，現場現充為汽車保養修理營業之用，周圍有早
    餐店、便利商店，其餘建物多為住宅等情，有前述本院勘驗
    筆錄及現場照片附卷可按。原告起訴請求被告按前述公告地
    價即此公有土地之申報地價年息5 ％計算返還不當得利，本
    院依據上開被告使用系爭土地之情況、坐落位置、交通便利
    性及繁榮程度等情狀，認其主張按此計算，請求被告返還相
    當於租金之不當得利，並未逾適當之範圍，應為有據。
  4.系爭土地每平方公尺之公告地價，自83年7 月起至86年6 月
    止為40,000元，自86年7 月起至89年6 月止為42,900元，自
    89年7 月起至95年12月止為43,300元，自96年1 月起則為48
    ,000 元 ，要如前述，是該地之申報地價亦應認為與前載數
    額相同，則按年息百分之5 計算，自被告取得系爭地上物所
    有權之86年5 月22日起至95年6 月30日止，依上開申報地價
    ，按被告占用31.78 平方公尺計算之結果，應償還原告之價
    額為624,302 元（詳如附件計算書，不滿1 元以1 元計），
    原告就此請求給付627,848 元，應認於624,302 元之範圍內
    ，為可許之，逾此所為請求，則有未合。另原告請求被告自
    95年7 月1 日起至將系爭土地返還予原告之日止，各依當年
    期公告地價年息5 ％之12分之1 計算，按月給付原告土地使
    用補償金部分，則無不合。
  5.另按「給付無確定期限者，債務人於債權人得請求給付時，
    經其催告而未為給付，自受催告時起，負遲延責任。其經債
    權人起訴而送達訴狀，或依督促程序送達支付命令，或為其
    他相類之行為者，與催告有同一之效力。」；「遲延之債務
    ，以支付金錢為標的者，債權人得請求依法定利率計算之遲
    延利息。但約定利率較高者，仍從其約定利率。」；「應付
    利息之債務，其利率未經約定，亦無法律可據者，週年利率
    為百分之五。」民法第229 條第2 項、第233 條第1 項、第
    203 條分別定有明文。原告於95年7 月14日向本院聲請對被
    告發支付命令而請求被告給付，經被告依法異議後，視為起
    訴，且此不當得利返還之請求，確為無確定期限之債，原告
    得隨時請求或催告，原告以支付命令之送達向被告請求，應
    認與催告有同一效力，被告迄今未付，應自原告請求時起負
    遲延責任，依據上開規定，原告自得請求加計法定遲延利息
    。是原告所請求關於利息部分，於其中624,302 元，自支付
    命令送達翌日即95年9 月26日（寄存送達日為95年9 月15日
    ）起至清償日至止，按年息5 ％計算之範圍內，亦有理由，
    至逾此所為請求，則應認乏據。
七、從而，原告主張依據不當得利之法律關係，請求被告給付如
    訴之聲明，應認於請求被告給付624,302 元，及自95年9 月
    26日起至清償日至止，按年息百分之5 計算之利息，暨自95
    年7 月1 日起至被告將系爭土地返還予原告之日止，依占用
    面積，各依249 地號土地當年期公告地價年息5 ％之12分之
    1 計算，按月給付原告土地使用補償金之範圍內，為有理由
    ，應予准許。而超過上開應核許部分之請求，則屬無據，應
    予駁回之。
八、原告陳明願供擔保，聲請宣告假執行，經核於其勝訴之範圍
    內，於法並無不合，爰酌定相當之擔保金額予以准許，至其
    餘假執行之聲請，因其訴經駁回而失所附麗，應併予駁回之
    。再兩造其餘攻擊防禦方法，經本院各予審酌後，認均無礙
    於判斷之結果，於茲不贅。
九、據上論結，原告之訴為一部有理由，一部無理由，依民事訴
    訟法第79條、第390 條第2 項判決如主文。
中　　華　　民　　國　　96　　年　　7 　　月　　24　　日
                  民事第一庭  法  官  蕭錫証
以上正本證明與原本無異。
如對本判決上訴須於判決送達後20日內向本院提出上訴狀。
中　　華　　民　　國　　96　　年　　7 　　月　　27　　日
                              書記官  林立原
